【裁判字號】    98,易,597
【裁判日期】    990402
【裁判案由】    家暴恐嚇
【裁判全文】
臺灣嘉義地方法院刑事判決               98年度易字第597號
公  訴  人  臺灣嘉義地方法院檢察署檢察官
被      告  丙○○
            乙○○
上二人共同
選任辯護人  唐淑民律師
            蕭道隆律師
上列被告等因家暴恐嚇案件，經檢察官聲請簡易判決處刑（98年
度偵字第7098號），本院認不得以簡易判決處刑（98年度嘉簡字
第1288號），改依通常程序審理，判決如下︰
    主  文
丙○○、乙○○均無罪。
    理  由
一、公訴意旨略以：被告丙○○、乙○○與戊○○係甥舅關係，
    3 人間具有家庭暴力防治法第3 條第4 款所定之家庭成員關
    係。於民國95年10月15日上午8 、9 時許，被告丙○○、乙○○之母親陳素在戊○○位於嘉義縣太保市前潭里後潭163
    號之（下稱163 號）住處，因陳素與戊○○雙方就母親陳蔡
    惜生活照料問題發生爭執，陳素進而以傷害人身體之故意刺
    傷戊○○（陳素涉嫌傷害案件，經戊○○於另案審理中撤回
    告訴而判決公訴不受理確定），被告2 人接獲電話通知後，
    隨即趕赴上開現場，被告丙○○即在上開住處門外，以台語
    「不是人」、「垃圾」、「幹你娘」及「塞你娘」等足以貶
    損戊○○人格之粗鄙語言，公然辱罵戊○○後，被告乙○○
    亦於同時、地，以台語向戊○○恐嚇稱：「要給你好看，要
    文的、要武的，我都有辦法，要找人對付你」等語，使戊○○心生畏懼，致生危害於安全等情，因認被告丙○○涉犯刑
    法第309 條第1 項公然侮辱罪嫌，被告乙○○涉犯同法第
    305 條恐嚇危害安全罪嫌等語。
二、按犯罪事實應依證據認定之，無證據不得認定其犯罪事實；
    不能證明被告犯罪者，應諭知無罪之判決，刑事訴訟法第
    154 條第2 項、第301 條第1 項分別定有明文。又刑事訴訟
    上證明之資料，無論其為直接或間接證據，均須達於通常一
    般之人均不致有所懷疑，而得確信其為真實之程度，始得據
    為有罪之認定，若關於被告是否犯罪之證明未能達此程度，
    而有合理懷疑之存在，致使無從形成有罪之確信，根據「罪
    證有疑，利於被告」之證據法則，即不得遽為不利被告之認
    定，有最高法院76年臺上字第4986號判例可資參照。又檢察
    官就被告犯罪事實，應負舉證責任，並指出證明之方法。因
    此，檢察官對於起訴之犯罪事實，應負提出證據及說服之實
    質舉證責任。倘其所提出之證據，不足為被告有罪之積極證
    明，或其指出證明之方法，無從說服法院以形成被告有罪之
    心證，基於無罪推定之原則，自應為被告無罪判決之諭知，
    亦有最高法院92年臺上字第128 號判例意旨足參。再告訴人
    之指訴，係以使被告受刑事訴追為目的，除其指訴須無瑕疵
    ，尚應有查與事實相符之佐證，始得資為判決之基礎，最高
    法院52年臺上字第1300號、61年臺上字第3099號判例意旨可
    供參考。而所謂「無瑕疵」，係指告訴人所為不利被告之陳
    述，與社會上一般生活經驗或卷存其他客觀事實並無矛盾而
    言；另所謂「就其他方面調查認與事實相符」，非僅以所援
    用之旁證足以證明被害結果為已足，尤須綜合一切積極佐證
    ，除認定被告確為加害人之可能外，在推理上無從另為其他
    合理原因之假設，有一不合於此，即不能以告訴人之陳述作
    為論斷之證據（最高法院92年度臺上字第5580號判決意旨參
    酌）。
三、公訴意旨認被告丙○○涉犯刑法第309 條第1 項公然侮辱罪
    嫌，被告乙○○涉犯同法第305 條恐嚇危害安全罪嫌，係以
    告訴人戊○○之指述、證人甲○○○、陳易禪（即陳秀雲）
    、陳李秀絲、丁○○於偵查中及本院96年度訴字第768 號誣
    告案件審理中之證述等，作為本案之證據。
四、訊據被告丙○○、乙○○固坦承於95年10月15日上午8 、9
    時許，因接獲電話知悉母親陳素與戊○○發生爭執而前往戊○○163 號住處前等事實，惟被告丙○○否認有何公然侮辱
    之犯行，被告乙○○否認有何恐嚇危害安全之犯行，均辯稱
    ：伊等因接到鄰居電話而至嘉義縣太保市前潭里後潭161 號
    （下稱161 號）前，雖發覺母親受傷，但僅面向在163 號屋
    簷之告訴人，無為公然侮辱或恐嚇危害安全之言詞，告訴人
    前因同案偵查中，均無提及證人甲○○○、陳易禪、陳李秀
    絲、丁○○在場，另證人甲○○○、陳易禪、陳李秀絲、丁○○之證述均充滿瑕疵且與常情有違，不足為不利被告2 人
    之認定等語。
五、證據能力部分：
    刑事訴訟法第159 條之1 至第159 條之4 之規定，而經當事
    人於審判程序同意作為證據，法院審酌該言詞陳述或書面陳
    述作成時之情況，認為適當者，亦得為證據；當事人、代理
    人或辯護人於法院調查證據時，知有第159 條第1 項不得為
    證據之情形，而未於言詞辯論終結前聲明異議者，視為有前
    項之同意，刑事訴訟法第159 條之5 定有明文。查本案所引
    用之被告以外之人審判外之言詞或書面陳述，被告丙○○、
    乙○○及其等辯護人、檢察官於本院審理時，知有第159 條
    第1 項不得為證據之情形，而未於言詞辯論終結前聲明異議
    ，本院審酌該等言詞陳述及書面陳述作成之情況，未見有何
    不適當之情形，故依前開規定，均應有證據能力。
六、經查：
（一）告訴人與被告2 人之母陳素為兄妹，95年10 月15日上午8
      、9 時許，2 人在163 號屋內因就渠等母親陳蔡惜生活照
      料問題發生爭執，且均有受傷，嗣被告2 人經接獲鄰居告
      知之電話後，旋至現場等情，業據被告2 人供述明確（95
      年度交查字第1466號卷第17～18頁），並經告訴人及證人
      陳素於偵查中證述在卷，復有告訴人及陳素2 人之診斷證
      明書附卷可查（見95年度交查字第1466號卷第11～13頁）
      ，此部分事實，應堪認定。
（二）證人即被告2 人之父母陳素、林獻堂、告訴人之兄陳村福
      、承辦員警林志堅等人於偵查及另案審理中之證述，均未
      提及聽聞被告丙○○有公然侮辱、被告乙○○有恐嚇之言
      詞；告訴人雖前於96年4 月2 日、4 月20日偵查中指述：
      被告丙○○先罵伊後，被告乙○○就恐嚇伊等語（見96年
      度交查字第334 號卷第6 、19頁），嗣於96年6 月11日偵
      查中改稱：係被告乙○○先恐嚇伊「要給我好看，試試看
      ，要文要武他都有辦法」，後來被告丙○○才罵伊三字經
      「幹你娘、塞你娘、不是人、垃圾」，警察到場時，被告
      乙○○尚在現場，但伊沒看到被告丙○○等語（見96年度
      他字第386 號卷第15頁），則告訴人指述被告2 人謾罵及
      恐嚇之順序已前後矛盾；再告訴人雖於95年11月17日至臺
      灣嘉義地方法院檢察署提出本件告訴，並指述被告丙○○
      公然侮辱及被告乙○○恐嚇等情，惟亦指述當場人證均是
      被告那邊的人，鄰居雖有在看，但不知有無聽到等語（見
      95年度他字第2269號卷第2 、3 頁），嗣於95年12月26日
      偵查中復證述：鄰居都有聽到被告丙○○罵髒話，但不敢
      出來作證等語（見95年度交查字第1466號卷第18頁、95年
      度他字第2269號卷第4 頁），則被告2 人是否有告訴人所
      指述之情節，即須另調查其他事證以查實情，參以告訴人
      居住於163 號住址，對於見聞之鄰居應當知之甚詳，卻均
      未明確提及在場聽聞之鄰居為何人，就案發時甲○○○、
      陳易禪、陳李秀絲、丁○○等人究有無在場見聞，難僅憑
      告訴人之指述遽為認定。
（三）而證人甲○○○之妻沈陳玉及證人陳易禪與告訴人均為兄
      妹，且為陳素之妹妹，證人陳李秀絲為告訴人之妻，彼此
      間均有親屬關係，而甲○○○、陳易禪、陳李秀絲雖均證
      述當時在場聽聞被告2 人之公然侮辱、恐嚇犯行，惟對於
      渠等在場聽聞之情況：
   (1) 證人甲○○○於偵查及另案審理中證述：伊住處位在163
      號斜對面（179 號），隔1 條馬路約2 、30公尺寬，當日
      早上在家裡聽到163 號有人吵架，伊朋友（丁○○）走出
      門去觀看他們吵架，伊走出門到告訴人門口叫伊朋友不要
      看，看到被告2 人站在門外，被告丙○○先以台語對告訴
      人罵「幹你娘、塞你娘、垃圾」、之後被告乙○○則對告
      訴人說「要文要武隨便你，我有辦法，要給你好看」，但
      告訴人沒有回應他們，伊到場時，現場有被告2 人、陳蔡
      惜、陳素、林獻堂，還有陳易禪牽機車經過，還有伊朋友
      丁○○，伊沒有注意陳李秀絲是否在場，伊去時警察還沒
      來，伊拉朋友（丁○○）回家後，看到陳易禪已經牽機車
      到伊住處與沈陳玉說告訴人那邊在吵架等語（見98年度交
      查字第950號卷第22頁、96年度訴字第768號卷第193～205
      頁）。
   (2) 證人陳易禪於偵查及另案審理中證述：伊當日到告訴人家
      後，將機車放在告訴人汽車後面，就看到告訴人與陳素在
      吵架，陳素拿尖尖東西要刺告訴人，伊看到會怕，就徒步
      跑到沈陳玉家，跟沈陳玉說告訴人與陳素在吵架，之後伊
      回告訴人住處去牽機車，聽到被告丙○○先罵告訴人，被
      告乙○○再以台語對告訴人恐嚇，伊牽機車時現場有被告
      2 人、陳蔡惜、陳素，甲○○○與其朋友則站在告訴人家
      馬路對面觀看，但不確定人群中是否有陳李秀絲，伊再度
      牽車至沈陳玉住處時，有叫甲○○○姊夫，並看到甲○○○與其朋友在泡茶，伊並告知沈陳玉被告2 人在罵告訴人
      及恐嚇告訴人等語（見98年度交查字第950號卷第23頁、
      96年度訴字第768號卷第246～249頁）。
   (3) 證人陳李秀絲於偵查及另案審理中證述：當天早上伊自田
      裡走至住家前之紅綠燈時，看到很多人聚在伊家前，當時
      被告2 人背對伊，伊先生（告訴人）則面對伊坐在騎樓，
      伊聽到被告2 人公然侮辱及恐嚇之言語，因為伊流很多汗
      ，先走至離現場走路距離約10幾分鐘之貨櫃屋換衣服後再
      騎腳踏車回現場，就看到陳素、林獻堂站在陳村福161 號
      住家門口，伊在換衣服前後均未看到警察等語（見98年度
      交查字第950號卷第24頁、96年度訴字第768號卷第236頁
      ）。
   (4) 依渠等上開證述觀之，證人甲○○○證述其至告訴人住處
      門口觀看，並叫伊朋友（丁○○）不要看等情，顯與證人
      陳易禪、丁○○（見96年度交查字第334 號卷第17頁96年
      4 月20日訊問筆錄）均證述甲○○○、丁○○均係在告訴
      人住處對面觀看等情相違，亦與其於另案審理時證述係在
      163 號住處斜對面觀看不符（見96年度訴字第768 號卷第
      191 頁），是證人甲○○○於案發當日，應僅係在163 號
      斜對面觀看，非至163 號門口觀看，堪足認定。另證人甲○○○於另案審理時證述：伊出門時就看到那邊（即163
      號前）有人在相罵，當時伊看到被告2 人各自騎機車同時
      到達等語，復證述：告訴人過3 、4 天到伊住處，跟伊說
      告訴人妹妹罵他，伊表示知道，且說不想管，這是告訴人
      兄妹之事等語（見96年度訴字第768 號卷第192 ～195 ）
      ，惟其所述與證人即承辦員警林志堅證述被告乙○○至現
      場時，並未看到被告丙○○等語相歧（見96年度交查字第
      334 號卷第18頁、96年度訴字第768 號卷第295 頁），參
      以證人甲○○○後證述看到163 號「有人相罵」，與前述
      告訴人無說話回應被告2 人已前後證述不同，且其證述於
      案發後3 、4 天與告訴人之對話，內容乃針對告訴人之妹
      妹（即陳素）罵告訴人之事，顯亦與被告2 人無涉，則證
      人甲○○○就有無聽聞被告2 人公然侮辱及恐嚇言語，其
      對聽聞經過之證述，多所矛盾，非謂無瑕疵可指。
   (5) 又證人陳易禪雖證述兩次前往163 號門前，故第1 次見到
      陳素持尖尖之物品刺告訴人，第2 次聽到被告2 人為公然
      侮辱及恐嚇言詞等語，而其證述於第2 次返家時有叫甲○○○而打招呼並看到甲○○○與朋友（即丁○○）在泡茶
      等情，惟證人甲○○○係證述觀看後返家時「陳易禪已經
      牽機車到伊住處與沈陳玉說告訴人那邊在吵架」等情，如
      上所述，則兩人就進入沈陳玉即甲○○○住處之先後順序
      ，顯然相歧。況陳易禪於另案審理時證述與陳素在2 、30
      年前因故爭執後即與陳素一家無往來，復就被告乙○○是
      否曾經恐嚇過他人等情，虛偽陳述曾親自聽聞被告乙○○
      告知因擦撞車子之事而恐嚇過鄰居，嗣經檢察官對之質疑
      詰問後始答稱非聽聞被告乙○○供述等語（見96年度訴字
      第768 號卷第251 ～254 頁），故證人陳易禪所為之證述
      ，難認無偏頗之虞，而遽採為認定事實之依據。
   (6) 另證人甲○○○、陳易禪均認識陳李秀絲，惟渠等均證述
      沒注意到陳李秀絲在場，況陳李秀絲為告訴人之妻，陳李
      秀絲果已於現場聽聞告訴人遭被告丙○○以三字經等言語
      公然侮辱，遭被告乙○○以言語恐嚇而心生畏懼，理應留
      於現場陪伴其夫，始符常情，惟陳李秀絲竟先行離去現場
      至走路需10幾分鐘遠之貨櫃屋待換好衣服後始騎腳踏車返
      回現場，則陳李秀絲究有無親身聽聞被告2 人之公然侮辱
      及恐嚇言語，亦有疑義。
（四）至證人丁○○雖於另案審理中證述：當日上午8 時許，伊
      至163 號馬路對面找告訴人妹婿（甲○○○），在馬路對
      面之機車行隔壁往對面看，先聽到被告丙○○一直重複罵
      「幹你娘、塞你娘、垃圾人」罵告訴人，另被告乙○○則
      說要找人來對付被告，警察來時伊就走了，被告2 人則尚
      在現場等語（96年度訴字第768 號卷第208 ～215 頁）。
      惟查：
   (1) 惟參以證人丁○○於於96年4 月20日偵查中證述：伊看到
      告訴人在吵架，有年輕女孩用三字經罵告訴人（幹你娘）
      等語，復96年6 月11日偵查中證述：伊先聽到1 名年輕女
      子罵告訴人「幹你娘」，沒有聽到她罵其他的話等情（見
      96年度他字第386 號卷第15頁），則證人丁○○於偵查及
      審判中證述聽聞被告丙○○所謾罵之內容，顯不相同。另
      佐以告訴人前於96年6 月11日偵查中係證述係被告乙○○
      先為恐嚇，後來被告丙○○才罵伊三字經，警察到場時，
      被告乙○○尚在現場，但伊沒看到被告丙○○等語（見96
      年度交查字第386 號卷第15、16頁），是與被告2 人在同
      側馬路之告訴人與在對面觀看之證人丁○○就被告2 人謾
      罵、恐嚇之先後順序竟有如此之差異，且就警察到場時，
      被告丙○○是否在場之證述，亦有歧異；則渠等之證述是
      否可採，殊值堪疑。
   (2) 又證人丁○○雖證述隔一條馬路仍可聽見被告2 人嚷告訴
      人之聲音，卻證述無法聽清楚戊○○對被告2 人之說話內
      容（見96年度訴字第768 號卷第211 、216 、217 頁），
      而佐以告訴人因兩耳聽力受損而有重聽，業經其證述明確
      ，且有其國泰綜合醫院診斷證明書在卷可查（見96年度交
      查字第334 號卷第34、42頁），故講話音量遠較被告2 人
      大聲，此為本院審理時及至163 號處履勘時均可確認，則
      告訴人果遭謾罵、恐嚇，豈有對被告2 人嚷嚷之言語音量
      較被告2 人小而無法為人聽聞之理，亦徵證人丁○○上開
      證述，實有可疑。
   (3) 況證人丁○○所在之位置為163 號對面，馬路中間隔有分
      隔島，而經臺灣嘉義地方法院檢察署檢察事務官於96年5
      月2 日下午2 時30分前往勘驗時，現場車流量算大，若能
      連續聽到對面的談話或爭吵似乎有困難等情，有現場照片
      及勘驗筆錄在卷可查（見96年度交查字第334 號卷第33、
      35、36頁），而經本院委請交通部公路總局第五區養護工
      程處水上工務段（下稱養護工程處）至163 號現場，就假
      日與平日之車流量測量，平日之車流量順樁487 台，逆樁
      536台，較假日車流順樁347台、逆樁458台之車流量為大
      ，有養護工程處99年1月27日函及拍攝光碟在卷可查（見
      本院卷第130～134頁）；另經委請嘉義縣環境保護局至
      163  號測量噪音音量，99年1月18日（星期一）平日之平
      均音量為83分貝，同年1月24日（星期日）假日之平均音
      量為79分貝等情，亦有嘉義縣環境保護局99年1月28日函
      及函覆資料在卷可查（見本院卷第135～137頁），嗣經本
      院於99年3月8日上午（星期一）至現場勘驗時，在該路段
      無車經過時最小分貝量為49.4分貝，在車輛經過時最大分
      貝量為79.8分貝，故本院於99年3月8日上午施測之音量及
      車流量（以無車輛經過之狀態即待車輛經過後無行駛狀態
      而施測音量），尚可堪採用為案發當時之認定，先予敘明
      。
   (4) 而經本院於99年3 月8 日現場勘驗時，由被告丙○○以「
      不是人、垃圾」之言詞、被告乙○○以「要文、要武的我
      都有辦法」之言詞先後4 次於馬路上「無車輛經過」時，
      在161 號門前電線桿旁（即告訴人所指被告2 人於案發時
      所站位置）對屋內喊話，惟被告丙○○之分貝量最高為
      75.8分貝，被告乙○○之分貝量最高為71.6分貝，縱站於
      對面之168 號、170 號前（即證人丁○○所指機車行前）
      之馬路均無法聽到對面渠2 人陳述之內容；再經本院人員
      陳意婷以被告丙○○之上開言語施測，在「無車輛經過時
      」其最高分貝量79.5分貝，在168 號、170 號前馬路上雖
      可聽見聲音，但無法確知其內容為何；縱經告訴人以被告
      乙○○之言詞施測，在「無車輛經過時」，其最高分貝量
      為77.9分貝，然在168 號、170 號前馬路上雖可聽見聲音
      ，惟只聽見「要不然試試看」之內容，其餘則無法確知其
      內容為何等情，有本院勘驗筆錄、測量資料、現場照片在
      卷可查（見本院卷第169～175、177～183頁）；則於無車
      輛經過時，在168號、170號前之馬路上顯無法清楚聽聞對
      面161號站立之人所為之連續陳述，況證人丁○○於偵查
      中尚證述：案發當日車流量很大（見96年度交查字第334
      號卷第18頁），而上開在無車經過時顯難聽聞對面之人所
      為近80分貝之言詞，如前所述，則於車輛經過時（經嘉義
      縣環境保護局施測假日平均音量已達79分貝），站於168
      號、170號前更無可能聽聞任何之言語，堪可認定，是證
      人丁○○是否可於站立之位置，連續聽聞被告2人之完整
      陳述，尚難僅依憑其證述，而就上開有利於被告2人之證
      據棄置不論。
   (5) 又證人丁○○雖於另案審理中證述：聽到被告2 人謾罵及
      恐嚇告訴人後，看到警察開警車過來等語（見96年度訴字
      第768號卷第210頁），惟經證人即到場處理員警林志堅於
      偵查及另案審理中證述：伊當日接到值班台通知至現場，
      告訴人與陳素一直在爭吵，伊到場後約7、8分鐘，被告乙○○才到現場，且伊確定當時沒看到被告丙○○等語（見
      96年度交查字第334號卷第18頁、96年度訴字第768號卷第
      295頁），是證人丁○○其上開所述，難謂無瑕疵可指，
      即難採為被告2人不利之認定。
（五）另告訴人雖嗣於無車經過時，以83.4分貝陳述，而在168
      號、170 號前馬路上可聽見「要文要武的隨你來，我都有
      辦法，要不然試看看」等語，然斯時告訴人係面對平行於
      馬路行駛之方向，已非面對161 號或斜對163 號屋內陳述
      ，有勘驗筆錄在卷可查（見本院卷第172 頁），是其該次
      所為之施測並非告訴人所述案發當時之實際情況，自不能
      以此遽為不利被告2 人之認定。
（六）因之，告訴人、證人甲○○○、陳易禪、陳李秀絲、丁○○雖先後為不利被告2 人之證述，惟除證述均聽聞被告2
      人公然侮辱、恐嚇之言詞外，就案發經過及順序，渠等所
      為之證述既均有瑕疵，業如上述，尚難僅以渠等之證述，
      逕為不利被告2 人之認定。
七、綜上所述，公訴人所舉前開證據，不足使本院達於通常一般
    之人均不致有所懷疑，而得確信其為真實之程度。此外，查
    無其他積極證據得認被告丙○○有何公然侮辱之犯行及被告
    乙○○有何恐嚇危害安全之犯行，揆諸前開說明，自應為被
    告2 人無罪之諭知。
據上論斷，應依刑事訴訟法第452 條、第301 條第1 項，判決如
主文。
本案經檢察官曹合一到庭執行職務。
中    華    民    國    99    年    4     月    2     日
                  刑事第四庭  法  官    梁淑美
以上正本證明與原本無異。
如不服本判決應於收受判決後10日內向本院提出上訴書狀，並應
敘述具體理由；其未敘述上訴理由者，應於上訴期間屆滿後20日
內向本院補提理由書（均須按他造當事人之人數附繕本）「切勿
逕送上級法院」。告訴人或被害人如對於本判決不服者，應具備
理由請求檢察官上訴，其上訴期間之計算係以檢察官收受判決正
本之日期為準。
中    華    民    國    99    年    4     月    2     日
                              書記官    林金福

司法院資訊處製作；財團法人民間司法改革基金會備份。
